【裁判字號】    97,抗,476
【裁判日期】    971020
【裁判案由】    假扣押強制執行
【裁判全文】
臺灣高等法院臺中分院民事裁定           97年度抗字第476號
抗  告  人  戊○○
            乙○○
共      同
送達代收人  甲○○
相  對  人  雷隆程  即雷金富.
上列抗告人與相對人雷隆程（即雷金富）間假扣押強制執行事件
，對於中華民國97年 8月28日臺灣臺中地方法院97年度執全字第
2815號裁定，提起抗告，本院裁定如下：
    主  文
抗告駁回。
抗告程序費用由抗告人負擔。
    理  由
一、抗告人於原法院聲請意旨略以：相對人即債務人與其配偶即
    第三人丁○○間，因離婚所生之剩餘財產分配請求權，經本
    院93年度家上字第107號判決確定在案。 第三人丁○○應將
    雲林縣麥寮鄉○○段第378、378之1地號土地、 臺中市○○
    ○段第9之122、9之123地號土地、同段第11599、11603建號
    建物（下稱系爭不動產）應有部分各二分之一之所有權，移
    轉登記至相對人名下。考量僅禁止第三人丁○○就系爭不動
    產處分予相對人，任由第三人丁○○將系爭不動產移轉予他
    人，必導致抗告人即債權人權利實現之不可能。是以，如相
    對人對第三人丁○○物之交付或移轉請求權標的物為不動產
    時，自應同時禁止第三人丁○○就系爭不動產處分予相對人
    以外之他人，始能避免扣押命令形同具文。爰依強制執行法
    第116條規定， 聲請就相對人對第三人丁○○之移轉登記請
    求權為強制執行，禁止相對人就系爭不動產移轉登記請求權
    為行使或處分，並禁止第三人丁○○移轉予相對人或相對人
    以外之第三人云云。
二、原裁定駁回意旨略以：抗告人依原法院97年度裁全字第5753
    號假扣押裁定，為相對人預供擔保後，請求准對相對人對第
    三人丁○○系爭不動產應有部分各二分之一之不動產移轉登
    記請求權為行使或處分，並禁止第三人丁○○移轉予相對人
    以外之第三人。抗告人前半部分之請求為相對人對第三人之
    不動產移轉請求權之限制，移轉請求權乃財產權之一種，自
    可為假扣押執行之標的，原法院可依請求為執行，並函地政
    機關為相關之登記。惟抗告人後半部分請求「禁止第三人丁
    ○○移轉予債務人丙○○○○○○或以外之第三人」之登記
    ，則非假扣押執行之標的。雖抗告人引學者等之見解，認應
    禁止第三人為移轉他人之登記，始對執行有完全之保障；然
    禁止第三人為不動產之處分乃屬假處分之範圍，並非假扣押
    效力所及，假扣押執行法院並無權越權執行；且即使第三人
    丁○○將系爭不動產移轉他人，在相對人辦理移轉登記完成
    前，亦僅係該他人善或惡意，以決定可否撤銷移轉或僅能請
    求損害賠償而已；相對人依法並無權禁止第三人丁○○將系
    爭不動產應有部分二分之一移轉他人，抗告人對第三人丁○
    ○之權限豈可大於相對人？尤其抗告人僅係執行假扣押之查
    封，而非假處分執行，抗告人此部分之聲請應予駁回等語。
三、抗告人於本院抗告意旨略以：依臺灣高等法院90年度上國字
    第22號裁判見解，執行法院得禁止第三人將不動產移轉予債
    務人及其他之人；觀諸最高法院 78年度台上字第962號裁判
    內容，執行命令效力所及之標的，第三人除不得對債務人為
    給付，亦不得對其他任何人為給付；則抗告人之請求並非無
    據。 次查， 強制執行法第116條第1項規定，未有如同法第
    115條第1項謂：「、、、並禁止向債務人清償」，故不宜狹
    義將二者作相同解釋，而認為扣押命令之效力僅及債務人與
    第三人間。 另參諸學者楊與齡、陳榮宗之見解， 依同法第
    119條第2項規定，第116條第1項「禁止第三人移轉」之扣押
    命令（亦稱禁止命令）對第三人當然有禁止處分之效力，以
    確保債權人權利實現，法院並應通知地政機關登記，使不特
    定第三人知悉查封事實，避免不知而為交易受損。詎原法院
    未予根究，一方面准予抗告人辦理扣押相對人對第三人丁○
    ○就系爭不動產應有部分各二分之一之不動產移轉登記請求
    權，一方面又就抗告人所為「請求通知地政機關於登記簿上
    為『禁止第三人丁○○將案爭不動產所有權應有部分各二分
    之一移轉予債務人雷隆程或以外之第三人』之登記」之請求
    予以駁回，原裁定理由顯有矛盾及不適用法則之違背法令情
    形；為此，提起抗告，請求廢棄原裁定等語。
四、按債權人就金錢請求或得易為金錢請求之請求，欲保全強制
    執行者，得聲請假扣押。至債權人就金錢請求以外之請求，
    欲保全強制執行者，則得聲請假處分。假處分，非因請求標
    的之現狀變更，有日後不能強制執行，或甚難執行之虞者，
    不得為之。民事訴訟法第522條第1項、 第532條分別定有明
    文。次按，強制執行依其效果，可分為終局執行與保全執行
    ；前者可使債權人滿足執行名義之請求權，確定判決之執行
    屬之；後者則指強制執行之結果，僅得保全權利，不得滿足
    之，假扣押、假處分之執行屬之。經查，抗告人以對相對人
    有金錢債權為由，聲請原法院為97年度裁全字第5753號假扣
    押裁定後，主張相對人對第三人丁○○有因離婚所生之剩餘
    財產分配請求權，經本院93年度家上字第 107號判決確定在
    案，第三人丁○○應將系爭不動產應有部分各二分之一之所
    有權，移轉登記至相對人名下，有原法院卷附本院93年度家
    上字第 107號判決書暨確定證明書影本可稽。而抗告人執前
    開假扣押裁定，為相對人預供擔保後，依強制執行法第 116
    條第 1項之規定，請求准對相對人對第三人丁○○系爭不動
    產應有部分各二分之一之不動產移轉登記請求權為行使或處
    分，並禁止第三人丁○○移轉予相對人以外之第三人，參諸
    上揭說明：
（一）抗告人就請求准對相對人對第三人丁○○系爭不動產應有
      部分各二分之一之不動產移轉登記請求權為行使或處分，
      為聲請就相對人對第三人之不動產移轉登記請求權執行，
      係得易為金錢之請求，為財產權之一種，依民事訴訟法第
      522條第1項之規定，自得為假扣押執行之標的，原裁定准
      許抗告人此部分之請求，發函扣押相對人對於第三人丁○
      ○就系爭不動產應有部分各二分之一「不動產移轉登記請
      求權」之行使或處分，於法自無不合。此部分對抗告人有
      利，抗告人對之不得抗告（最高法院22年上第3597號判例
      參照）。乃抗告人對此部分一併提起抗告，請求廢棄原裁
      定，顯非合法，應予駁回。
（二）至抗告人請求「禁止第三人丁○○移轉予相對人以外之第
      三人」之登記，依民事訴訟法第 532條之規定，則屬對金
      錢以外之請求，抗告人欲保全其強制執行，應為假處分之
      聲請，尚非一經抗告人聲請假扣押裁定後，即可併於假扣
      押執行程序中為此假處分執行之請求。進而言之，假扣押
      係對金錢之請求，而與假處分係對金錢以外請求之目的有
      別，二者程序不可混用，至為當然。再者，抗告人所據為
      聲請執行之強制執行法第116條第1項規定，乃強制執行法
      第二章對於金錢請求權之執行中，第五節對於其他財產權
      之執行規範，亦即針對終局執行程序之規範，而抗告人之
      執行名義則為假扣押裁定，應適用同法第五章假扣押假處
      分之執行規範，屬於保全執行，非終局執行，二者性質不
      盡相同，亦無法逕予適用。次按強制執行法第116條第1項
      既明定「就債務人得請求第三人之權利為執行」，則執行
      法院依該規定所發扣押命令，其執行標的乃為債務人對第
      三人之請求權，除禁止債務人處分外，並禁止第三人交付
      或移轉動產或不動產於債務人，而非係以動產或不動產本
      身，或以第三人對其財產之處分權為執行對象。故第三人
      收受扣押命令後，仍得對該動產或不動產為處分，其處分
      行為僅生對債務人應否負債務不履行或侵權行為之損害賠
      償責任而已。至於第三人是否將處分其財產，致無從依同
      法第119條第2項執行，或就其應負之損害賠償債務無從依
      第 115條等相關規定執行，債權人如有此疑慮，儘可代位
      債務人對第三人取得假處分執行名義，並對該第三人供擔
      保後而為保全執行，而非一經債權人指名為第三債務人，
      即認有脫產嫌疑，而勿論有無類如民事訴訟法第532條第2
      項所規定之相當情由，及應否對可能之不當執行所致損害
      提供擔保，即逕得就「債務人對第三人之不動產請求權」
      實施「假扣押」，進而對第三人之財產為「假扣押登記」
      或「扣押命令登記」之「查封」，非無疑義。最高法院51
      年台抗字第 213號判例對此亦有明示，不得據上開命令而
      為查封該動產或不動產之處分。又嗣經增訂之強制執行法
      第119條第2項固規定「未依執行法院命令，將金錢支付債
      權人，或將金錢、動產或不動產支付或交付執行法院」，
      然該項規定僅包括對金錢債權之收取命令、支付轉給命令
      ，及對動產或不動產之交付命令，扣押命令則不與之，尤
      無所謂對不動產所有權之移轉命令可言。又辦理強制執行
      應行注意事項第64點第 3款亦明定執行法院所發此項命令
      「非得有確定勝訴之判決，不得逕向第三人為強制執行」
      。是原裁定駁回抗告人此部分之聲請，即屬適法允當。抗
      告人仍執陳詞，指摘原裁定不當，求予廢棄，自無理由，
      應予駁回。
五、據上論結，本件抗告為一部不合法，一部無理由，爰依強制
    執刑法第30條之1、民事訴訟法第495條之1第 1項、第449條
    第1項、第444條第1項、第95條、第78條、第85條第1項前段
    規定，裁定如主文。
中    華    民    國    97    年    10    月    20    日
                  民事第二庭    審判長法  官  邱森樟
                                      法  官  蔡秉宸
                                      法  官  翁芳靜
以上正本係照原本作成。
再為抗告應以適用法規顯有錯誤為理由，並經本院之許可，該許
可以原裁定所涉及之法律見解具有原則上之重要性者為限。
如提起再抗告者應於裁定送達後十日內向本院提出抗告理由狀（
須按照他造人數附具繕本）並繳納抗告裁判費新臺幣壹仟元，同
時委任律師或具有律師資格之關係人為代理人。
                                      書記官  陳桂芬
中    華    民    國    97    年    10    月    21    日
                                                      Ａ


司法院資訊處製作；財團法人民間司法改革基金會備份。
